【裁判字號】    97,上訴,1015
【裁判日期】    970522
【裁判案由】    違反商業會計法等
【裁判全文】
臺灣高等法院臺中分院刑事判決        97年度上訴字第1015號
上  訴  人
即  被  告  乙○○
上列上訴人因違反商業會計法等案件，不服臺灣臺中地方法院96
年度訴字第4570號中華民國97年2月19日第一審判決（起訴案號
：臺灣臺中地方法院檢察署96年度偵字第20755號），提起上訴
，本院判決如下：
    主    文
上訴駁回。
    犯罪事實
一、乙○○係設在臺中縣大肚鄉營埔村船頭巷25號互祥電話資訊
    有限公司（下稱互祥公司）之負責人，為商業會計法所規定
    之商業負責人。詎乙○○夥同鄭肇裕（另由臺灣臺中地方法
    院檢察署檢察官偵查中），共同基於填製不實會計憑證及幫
    助他人逃漏營業稅捐之概括犯意聯絡，於民國91年7月至同
    年8月間，明知與長葆工業有限公司（下稱長葆公司）並無
    銷貨之事實，竟虛偽開立互祥公司不實統一發票共17 紙予
    長葆公司負責人鄭永松（另由臺灣臺中地方法院檢察署檢察
    官簽分偵辦），銷售額合計新臺幣（下同）1500萬元，並經
    長葆公司持之向稅捐稽徵機關申報為進項憑證並扣扺銷項稅
    額，幫助長葆公司逃漏當年度之營業稅共75萬元，足以生損
    害於稅捐稽徵機關課稅之公平及正確性。
二、案經財政部臺灣省中區國稅局移送臺灣臺中地方法院檢察署
    檢察官偵查起訴。
    理    由
一、證據能力方面：按被告以外之人於審判外之陳述，雖不符刑
    事訴訟法第159條之1至第159條之4之規定，然經當事人於審
    判程序同意作為證據，法院審酌該言詞陳述作成時之情況，
    認為適當者，亦得為證據；當事人、代理人或辯護人於法院
    調查證據時，知有刑事訴訟法第159條第1項不得為證據之情
    形，而未於言詞辯論終結前聲明異議者，視為有前項之同意
    ，刑事訴訟法第159條之5定有明文。核其立法意旨，在於傳
    聞證據未經當事人之反對詰問予以核實，原則上先予排除。
    惟若當事人已放棄反對詰問權，於審判程序中表明同意該等
    傳聞證據可作為證據；或於言詞辯論終結前未聲明異議，基
    於尊重當事人對傳聞證據之處分權，暨證據資料愈豐富，愈
    有助於真實發見之理念，且強化言詞辯論主義，使訴訟程序
    得以順暢進行，上開傳聞證據亦均具有證據能力。查本案採
    為判決基礎之被告以外之人於審判外之言詞或書面陳述，固
    屬傳聞證據，惟被告就該審判外之陳述，及就本案採為判決
    基礎之文書資料，均未曾於言詞辯論終結前爭執其證據能力
    或聲明異議，本院審酌上開陳述作成時之情況，並無違法取
    證之瑕疵，認以之作為證據為適當，揆諸上開規定，該審判
    外之陳述及文書資料均有證據能力，先予敘明。
二、上訴人即被告（下稱被告）乙○○未於本院審理期日到庭，
    據其於原審審理時矢口否認有何上開違反商業會計法及稅捐
    稽徵法犯行，辯稱：本案發生前鄭肇裕向伊表示可以代接通
    訊工程，接單之後要開立統一發票，伊同意後即前往大陸，
    統一發票則交由鄭肇裕使用，伊並不知鄭肇裕有販賣發票犯
    行云云。
三、經查：
  (一)被告乙○○擔任負責人之互祥公司，與長葆公司於91年7月
    至同年8月間並無銷貨，係由長葆公司向互祥公司購得不實
    之統一發票17紙等事實，有下列事證可資證明：
  (1)證人鄭永松於原審審理時具結證稱「（問：是否是長葆公司
    負責人？）是的」、「（問：長葆公司是否購買互祥公司發
    票報稅？）有購買17張，金額1500萬元。91年7、8月間的事
    情」、「（問：為何購買互祥公司發票？）當初因為我們做
    工程，有些工程裡面鐵材什麼的，那年買一些鐵材，二手貨
    的東西，還有工資、什麼的。那時候因為沒有進項，我記得
    因為沒有進項所以向互祥購買」、「（問：你如何付款？）
    120萬元現金給鄭肇裕。在臺北市咖啡廳，咖啡廳我忘記了
    ，時間是91年8月。分2次拿發票，就分2次交付現金，金額
    是120萬元」、「（問：後來為何偵查中，你和乙○○異口
    同聲說實際上有進貨，票是要付款的。為何2人都這樣供述
    ？）當初我們2人有講好，就是說到國稅局、偵查中要講說
    有真正買賣」、「（問：何人提議這樣講？）乙○○。他說
    ，我們就講說資金有真正買賣。我跟乙○○說，都罰款了，
    就把罰款該做的事情都做了。檢察官問我，我就說是購買發
    票」等語。
  (2)核證人鄭永松與被告乙○○間並無怨隙，不致故為不利被告
    乙○○之陳述，且鄭永松上開陳述，亦同時供明自己如何逃
    漏營業稅捐之犯行，倘非確有其事，鄭永松豈可能故為不利
    自己之陳述？堪信證人鄭永松上揭之陳述具憑信性。又被告
    於原審審理時則自承「（問：發票章有無交給鄭肇裕？）沒
    有交。在空白發票上蓋好發票章才交給鄭肇裕」等語，則被
    告身為互祥公司之負責人，在其公司並未有任何出貨之情形
    下，竟任意將公司之空白發票蓋好發票章後交與鄭肇裕，足
    認被告與鄭肇裕對於販賣發票之犯行，有犯意之聯絡及行為
    之分擔。
  (3)被告乙○○雖以前揭情詞置辯，惟其於偵查中係辯稱「（問
    ：在91年間，互祥公司跟長葆公司有無交易？）有，交易金
    額1400多萬元，交易項目為通訊器材，我跟鄭永松簽約之後
    ，因為我大都在大陸，所以我跟鄭肇裕合作，由我跟鄭肇裕
    在做，錢也是鄭肇裕在處理的，錢是鄭肇裕跟誰拿的我不知
    道，後改稱我都沒有拿到錢，都是鄭肇裕拿到錢」、「（問
    ：你是否有開1500萬元發票給長葆公司？）有，是鄭肇裕到
    我公司開，有時他也會把發票拿去開，他要拿之前會跟我講
    ，我再打電話給家裡人講讓他拿，開好他再寄回來」、「（
    問：這筆1400多萬元的交易實際上你有無出貨？）有，鄭肇
    裕說這筆款項拖太長沒有賺到錢，貨是我出的，但錢是鄭肇
    裕先墊的」云云，可知被告乙○○於原審審理時改稱：伊對
    本案均不知情云云，與其於偵查中所辯互祥公司跟長葆公司
    有交易，且係由伊出貨云云，先後辯詞迴然不同，應均屬卸
    責之詞，不可採信。
  (二)此外復有互祥公司開立之不實統一發票影本共17紙、互祥公
    司之營業稅稅籍資料查詢結果、公司設立登記資料，財政部
    臺灣省中區國稅局96年12月21中區國稅四字第0960067612號
    函附長葆公司本案逃漏稅捐金額及相關資料附卷可稽，被告
    所辯不足採信。本件事證明確，被告犯行堪予認定。至被告
    於原審審理時另請求傳訊證人鄭肇裕，惟本件事證已臻明確
    ，此部分證據無再予調查之必要，附此敘明。
四、論罪科刑之說明：
  (一)按行為後法律有變更者，適用行為時之法律。但行為後之法
    律有利於行為人者，適用最有利於行為人之法律，刑法第2
    條第1項定有明文。本件論罪科刑所適用之刑法業於94年2月
    2日以華總一義字第09400014901號令修正公布，並自95 年7
    月1日起施行，法律有下列變更，爰比較新舊法如下：
  (1)關於牽連犯、連續犯規定部分，新刑法已刪除舊刑法第55條
    牽連犯、第56條連續犯等規定，此刪除雖非犯罪構成要件之
    變更，然顯已影響刑罰之法律效果，仍屬法律有變更。經比
    較新舊刑法關於得否成立牽連犯、連續犯之情形，應以舊刑
    法較有利於被告。
  (2)關於法定刑罰金刑部分，修正後刑法第33條第5款規定「罰
    金：新臺幣一千元以上，以百元計算之」，與修正前刑法第
    33條第5款規定「罰金：一元以上」不同。比較新舊法結果
    ，以舊法較有利於被告，故依刑法第2條第1項前段規定，本
    案關於法定刑罰金部分，應適用行為時之法律即修正前刑法
    第33條第5款規定決定其罰金部分之法定刑。
  (3)刑法第41條第1項前段規定，亦經修正。而被告行為時之易
    科罰金折算標準，修正前罰金罰鍰提高標準條例第2條前段
    （業於95年5月17日刪除）規定，就其原定數額提高為100倍
    折算1日，則本件被告行為時之易科罰金折算標準，應以銀
    元300元折算1日，經折算為新臺幣後，應以新臺幣900元折
    算為1日，經比較修正前後之易科罰金折算標準，適用新法
    並無較有利之情形，自應適用修正前之舊法。
  (4)刑法第31條第1項規定亦有所修正，新修正之刑法第31條第1
    項規定「因身分或其他特定關係成立之罪，其共同實行、教
    唆或幫助者，雖無特定關係，仍以正犯或共犯論。但得減輕
    其刑」，與修正前第31條第1項規定相較，除部分文字修正
    外，並增設但書「得減輕其刑」之規定。刑法第31條第1項
    之修正，雖非犯罪構成要件之變更，但顯已影響行為人刑罰
    之法律效果，自屬法律有變更，依新法第2條第1項規定，比
    較新、舊法結果，以修正後刑法第31條第1項有「得減輕其
    刑」之規定，固較有利於行為人，惟本案就修正前後刑法加
    以比較，以適用修正前刑法連續犯、牽連犯之規定，較有利
    於行為人，應綜合全部罪刑之結果而為比較，不得割裂適用
    ，故應適用修正前刑法第31條第1項規定。
  (5)按刑法第2條第1 項之規定，係規範行為後「法律變更」所
    生新舊法比較適用之準據法，故被告行為後刑法條文之修正
    ，對於被告並無有利或不利之情形者（例如新舊法處罰輕重
    相同，犯罪構成要件亦無寬嚴之別等），即無適用修正後刑
    法第2條第1 項之規定比較新舊法適用之問題（最高法院95
    年度台上字第5589號判決意旨參照）。此次刑法第28條共同
    正犯規定，亦有修正，舊刑法第28條原規定「2人以上共同
    『實施』犯罪之行為者，皆為共同正犯」，新法修正為「2
    人以上共同『實行』犯罪之行為者，皆為共同正犯」，將舊
    法之「實施」修正為「實行」。原「實施」之概念，包含陰
    謀、預備、著手及實行等階段之行為，修正後僅共同實行犯
    罪行為始成立共同正犯。是新法共同正犯之範圍已有限縮，
    排除陰謀犯、預備犯之共同正犯。新舊法就共同正犯之範圍
    固有變動，惟新舊法之規定對被告並無有利或不利之情形，
    不生新舊法比較問題，併予敘明。
  (6)被告行為後，商業會計法業於95年5月24日修正公布，其中
    第71條第1款關於商業負責人填製不實會計憑證之處罰規定
    ，法定刑由「五年以下有期徒刑、拘役或科或併科新臺幣十
    五萬元以下罰金」，修正為「五年以下有期徒刑、拘役或科
    或併科新臺幣六十萬元以下罰金」，經依修正後刑法第2條
    第1項規定，比較修正前後商業會計法第71條第1 款之刑度
    ，修正後之規定並未較有利於被告，自應適用行為時即修正
    前之規定論處。
  (二)按會計憑證，依其記載之內容及其製作之目的，亦屬文書之
    一種，凡商業負責人、主辦及經辦會計人員或依法受託代他
    人處理會計事務之人員，以明知為不實事項而填製會計憑證
    或記入帳冊者，即該當於商業會計法第71條第1款之罪，本
    罪乃刑法第215條業務上文書登載不實罪之特別規定，自應
    優先適用（最高法院92年臺上字第3677號判例要旨參照）；
    次按營利事業銷貨統一發票，應認屬於商業會計法第15 條
    所指商業會計憑證之一種，商業負責人以明知不實之事項而
    填製會計憑證，即應認構成商業會計法第71條第1款之罪（
    最高法院92年度臺上字第6792號判決要旨參照）；另按商業
    會計法第71條第1款所處罰者，係商業負責人、主辦及經辦
    會計人員或依法受託代他人處理會計事務之人員，以明知為
    不實之事項，而填製會計憑證或記入帳冊之行為。商業會計
    法第4條規定「本法所稱商業負責人依公司法第八條、商業
    登記法第九條及其他法律有關之規定。而公司法第八條規定
    ，本法所稱公司負責人，在無限公司、兩合公司為執行業務
    或代表公司之股東；在有限公司、股份有限公司為董事」，
    同條第2項規定，公司之經理人或清算人，股份有限公司之
    發起人、監察人、檢查人、重整人或重整監督人，在執行職
    務範圍內，亦為公司負責人。商業登記法第9條規定「本法
    所稱商業負責人，在獨資組織者，為出資人或其法定代理人
    ；合夥組織者，為執行業務之合夥人」，同條第2項規定經
    理人在執行職務範圍內亦為商業負責人。足見商業會計法第
    71條第1款所處罰者，僅限於商業負責人、主辦及經辦會計
    人員或依法受託代他人處理會計事務之人員。如未具上開身
    分者，應與有該身分者共犯，始有依該法論處之餘地（最高
    法院94年度臺上字第7334號判決意旨參照）。
  (三)核被告所為，係犯修正前商業會計法第71條第1款之商業負
    責人填製不實會計憑證罪及稅捐稽徵法第43條第1項之幫助
    納稅義務人逃漏稅捐罪，其先後多次填製不實會計憑證及幫
    助納稅義務人逃漏稅捐之犯行，均時間密接、犯罪構成要件
    相同，顯均係基於概括犯意反覆為之，為連續犯，均應依修
    正前刑法第56條之規定論以一罪，並加重其刑，又所犯上開
    2罪間，有方法結果之牽連關係，應從一重論以修正前商業
    會計法第71條第1款之商業負責人填製不實會計憑證罪處斷
    。被告與鄭肇裕就上開犯行，互有犯意之聯絡及行為之分擔
    ，均為共同正犯。又被告為互祥公司之負責人，為商業會計
    法規定之商業負責人，鄭肇裕固無商業會計法第71條第1款
    之商業負責人之身分，然與具有商業負責人之身分之被告共
    同犯罪，依修正前刑法第31條第1項之規定，仍以正犯論。
五、原審因依修正前商業會計法第71條第1款、稅捐稽徵法第43
    條第1項、刑法第11條前段、第2條第1項、第28條（原審誤
    引為修正前刑法第28條），修正前刑法第56條、第55條後段
    等規定，審酌被告身為互祥公司實際負責人，不知依法使用
    該公司申領之統一發票，竟與鄭肇裕共同開立不實之統一發
    票並販售與長葆公司，計幫助長葆公司逃漏營業稅75萬元，
    足以生損害於稅捐稽徵機關課稅之公平及正確性，行為殊值
    非難，且始終否認犯行，未見悔意等一切情狀，量處有期徒
    刑8月，並以被告犯罪時間在中華民國96年4月24日以前，所
    犯之罪合於減刑條件，而依中華民國九十六年罪犯減刑條例
    第2條第1項第3款、第7條規定，減其刑期2分之1，復依同條
    例第9條、修正前刑法第41條第1項前段、修正前罰金罰鍰提
    高標準條例第2條，現行法規所定貨幣單位折算新臺幣條例
    第2條等規定，諭知易科罰金之折算標準，認事用法，核無
    違誤，量刑亦屬妥適。被告上訴意旨略謂伊係遭鄭肇裕所騙
    ，對鄭肇裕與鄭永松間之買賣發票行為均不知情云云，指摘
    原審判決不當，自無理由，應予駁回。
六、被告經合法傳喚，無正當理由而未到庭，爰不待其陳述逕行
    判決。
據上論斷，應依刑事訴訟法第368條、第371條，判決如主文。
本案經檢察官甲○○到庭執行職務。
中    華    民    國    97    年    5    月    22     日
            刑事第七庭    審判長法  官  林  榮  龍
                                法  官  張  惠  立
                                法  官  鄭  永  玉
上列正本證明與原本無異。
如不服本判決應於收受送達後十日內向本院提出上訴書狀，其未
敘述上訴之理由者並得於提起上訴後十日內向本院補提理由書（
均須按他造當事人之人數附繕本）。
                                書記官    瑞  芳
中    華    民    國    97    年    5    月    22     日


司法院資訊處製作；財團法人民間司法改革基金會備份。
